【裁判字號】    92,上訴,379
【裁判日期】    920408
【裁判案由】    殺人未遂
【裁判全文】
臺灣高等法院刑事判決                              九十二年度上訴字第三七九號
    上  訴  人  乙○○
    即  被  告
    指定辯護人  本院公設辯護人  郭書益
右上訴人因殺人未遂案件，不服臺灣桃園地方法院八十九年度訴字第一四二○號，中
華民國九十一年八月一日第一審判決（起訴案號：臺灣桃園地方法院檢察署八十九年
度偵字第一二五四五號），提起上訴，本院判決如左：
    主      文
原判決關於乙○○部分撤銷。
乙○○殺人未遂，處有期徒刑貳年。扣案之尖刀壹把沒收。
    事      實
一、乙○○於民國八十九年八月二十五日晚間，在桃園縣桃園市○○路東東ＫＴＶ唱
    歌、喝酒時因細故與甲○○發生口角並夥友毆打甲○○，嗣於結帳離去後，甲○○心中仍存不悅，旋於同晚二十三時三十分許，偕同丙○○共騎機車前往桃園縣
    龜山鄉○○街六十四巷二十五弄二十四號乙○○住處理論，繼而再與乙○○續為
    前事爭執、進而互毆，甲○○與丙○○欲駕騎機車離開之際，適乙○○之父陳文
    錦、母親黃月香（黃月香已歿，陳文錦、黃月香均經原審法院判決公訴不受理確
    定）聞聲持械出來理論並阻擋甲○○、丙○○離開，甲○○奪下陳文錦手中鐵杓
    與黃月香對抗，並於揮擊該鐵杓時擊中陳文錦腳部，造成陳文錦左膝蓋骨骨折（
    此部分未據陳文錦提起告訴），乙○○見其父陳文錦遭甲○○擊傷，憤而乘機折
    返屋內取持其所有之尖刀（非屬槍砲彈藥刀械管制條例管制之刀械）一把出門追
    趕，並基於殺人之故意朝甲○○接續揮砍三刀，甲○○因右手上舉護頭而受有右
    手大拇指、食指、中指等斷指截肢，右手腕切割傷（共八公分）、右手臂及肘深
    及肌肉切割傷（共二十五公分）併肌肉肌腱斷裂、右腰部二十公分深及肌肉切割
    傷、左小腿十公分深及肌肉切割傷併肌肉斷裂，嗣見甲○○已流血倒地，遂依己
    意中止殺人行為，任由丙○○將甲○○護送至桃園市聖保祿醫院為緊急處理再轉
二、案經桃園縣警察局龜山分局報告臺灣桃園地方法院檢察署檢察官偵查起訴。
    理      由
一、訊據被告乙○○，雖坦承於右揭時地持尖刀朝被害人甲○○揮砍之事實，然矢口
    否認於行為時具有殺人之意思，辯稱：其是出於自衛，因為氣憤甲○○將其父親
    的腳打斷，所以就回去拿刀子，只是要嚇嚇被害人云云。惟查：
    (一)被害人甲○○於右揭時地遭人持刀砍殺，造成右手大拇指、食指、中指等斷指
      截肢、右手腕切割傷（共八公分）、右手臂及肘深及肌肉切割傷（共二十五公
      分）併肌肉肌腱斷裂、右腰部二十公分深及肌肉切割傷、左小腿十公分深及肌
      肉切割傷併肌肉斷裂、出血性休克，有長庚紀念醫院函及診斷證明書在卷可稽
      （偵查卷第二七頁，原審卷第六三、六四、九十頁）。
    (二)被害人右揭傷勢，查係被告持刀砍殺所造成，除為被告迭於警訊、偵審中自白
      明確，且據同案被告黃月香於偵查中供稱「我兒子約十點半回來後不久，甲○○和丙○○約快十一點時就來找我兒子，當時一樓無人在家，我兒子去開門，
      被抓帶到巷口，後來看到陳文錦被攻擊，我兒子就衝上去（拿）開山刀（按應
      為尖刀）」等語（偵查卷第五八頁），復經被害人甲○○及證人丙○○於偵查
      及原審時指證綦詳，並有經鑑定非屬槍砲彈藥刀械管制條例所管制之刀子一把
      扣案可資佐證。
    (三)被告雖否認持刀揮砍時具有戕害被害人性命之意思。惟查，被告之父陳文錦確
      遭被害人甲○○持鐵杓擊傷，業據甲○○於原審調查時指稱「後來我搶到壹支
      鐵杓，是和他母親拿鐵杓對打。當時我有一揮打到陳文錦。」（原審卷第三十
      頁），而陳文錦確實受有左膝蓋骨骨折之傷害，並於八十九年八月二十七日住
      院並接受手術，有長庚紀念醫院診斷證明書及陳文錦受傷照片三張在卷可稽（
      偵查卷第五九、四十頁）。而據被告於警局訊問時供稱「應該是甲○○為了抗
      拒我以開山刀（按應為尖刀）殺傷，以右手阻擋而被我所截斷。」、「我持開
      山刀由上往下砍殺，沒有針對特定部位，因我當時心中憤怒，就持刀亂砍甲○○，不確定殺傷何處，砍殺當時我心中一片空白。」（偵查卷第八頁反面）等
      語，核與被害人甲○○指述「乙○○手持開山刀，以由上往下的方式砍殺我頭
      部、手部、腳部等多處。」（偵查卷第六十頁背面）相符，足見被告當時係在
      因見其父遭擊傷致心中憤怒之情形下返回屋內取持尖刀攻擊被害人。次查，被
      告當時所使用之刀子經鑑定結果雖非屬槍砲彈藥刀械管制條例所列管之刀械，
      然該刀之柄長十六公分、刃長三十三公分，單面開鋒刀背無鋸齒，有桃園縣警
      察局函在卷可稽（偵查卷第八四頁），又持該類型尖刀砍人會致人死亡，乃為
      一般人所明知，被告仍執意為之，自對於被害人可能因其砍殺行為而生死亡結
      果有所預見，況被告係由上而下接續朝甲○○揮砍，甲○○因右手上舉護頭而
      受右手大拇指、食指、中指等斷指截肢、右手腕切割傷（共八公分）、右手臂
      及肘深及肌肉切割傷（共二十五公分）併肌肉肌腱斷裂、右腰部二十公分深及
      肌肉切割傷、左小腿十公分深及肌肉切割傷併肌肉斷裂、出血性休克，綜觀被
      告於心中憤怒之際，朝被害人頭部等重要部分砍殺，被害人舉手護頭，竟致右
      手大拇指、食指、中指等均遭斷指截肢，而右手臂、右腰部及左小腿之傷勢均
      深及肌肉層，足見其用力甚猛，其於持刀朝被害人砍殺時具有致被害人於死之
      意甚明，被告所為僅欲嚇嚇被害人之辯解，要係圖卸之詞，不可採信。至於被
      告於砍殺被害人數刀後，被害人已無反抗之力，亦無其他阻止被告遂行殺人犯
      行之障礙事由發生時，即自行停止繼續砍殺之行為，被害人復指稱被告於砍殺
      後，復以刀柄敲擊被害人之頭部二下並稱「你不是很狠嗎」，苟被告仍延續其
      殺害被害人之意圖，於被害人無力抗拒之際，自得以刀刃接續砍殺俾完成其目
      的，固足以證明被告於實施對被害人殺害行為時，確依己意而中止其犯行，惟
      尚不得以此著手後之情狀即認被告於初始並無殺人之犯意。
    (四)被害人於原審調查時固指稱「（有無聽到乙○○說你不是很狠、要給你死嗎？
      ）我有聽到。」（原審卷第三十頁）。惟查，被害人甲○○於警訊時指稱「乙○○砍殺我時，一直罵三字經，似乎要置我於死地。」，嗣於偵查中亦指稱「
      （他砍你時，有無說什麼？）他只是罵三字經。」（偵查卷第六十、九一頁）
      ，核其所為該部分陳述，均未言及被告曾出言欲置渠於死地，而證人丙○○於
      偵訊中證稱「乙○○每砍王一刀，即對王說，你不是很狠嗎？」（偵查卷第八
      十頁），亦未具體指明被告於著手砍殺行為時曾向被害人表明將行殺害之旨，
      是則被害人於原審時指稱被告曾表明欲置渠於死地之指訴，固乏證據足資佐證
      ，然核諸右揭被告於著手砍殺時之狀況，既足以證明被告當時確實具有殺害被
      害人甲○○之意圖，自不因渠當時未出言將行殺害，遽認被告當時並無殺人之
      意思。
    (五)被告雖係因其父遭毆打，乃於氣憤下，持刀砍殺被害人。惟查，刑法第二百七
      十三條之義憤殺人罪，需係發生行為時之當場，本件被告係見其父被打傷後，
      返回家中二樓持取扣案尖刀，再回到案發現場砍殺被害人，迭據被告自承在卷
      ，是被告於其父被打事後再行砍殺被害人，顯然與「當場」之意義不符。又被
      告持刀返回案發現場時，依當時客觀情形，其父親已非處於受現在不法侵害之
      狀態，被告自無適用正當防衛而據以阻卻其行為之違法性至明。
    綜右事證，被告所為未具殺人意圖之辯解，核屬卸責之詞，並不足採信，被告右
    揭犯罪行為，已經證明，應依法論科。
二、核被告乙○○之所為，係犯刑法第二百七十一條第二項、第一項殺人未遂罪。被
    告於砍殺被害人三刀後，於被害人無招架抵抗能力之狀況下，被告本可輕易達成
    殺害被害人之目的，然其並未繼續殺害被害人，且任由與被告同來之證人丙○○
    將被告送醫救治，使死亡結果不致發生，顯見被告主觀上，在無任何通常障礙事
    由介入之情況下，出於己意自行中止殺人行為，且被害人亦未生死亡之結果，是
    被告所實施犯罪，屬中止未遂，爰依刑法第二十七條規定，減輕其刑。
三、原審法院經審理結果，對被告乙○○為論罪科刑之判決，固非全屬無見。惟查，
    被告於著手實施殺人行為後，係依己意而中止其犯罪行為，原審認定本案係屬普
    通障礙未遂，尚有未合，被告否認具有殺人犯意而提起上訴，固非有據，然原審
    判決既有右揭可議，自應由本院將原審關於被告部分之判決撤銷並予以改判。經
    查，本案之發生係因被告與被害人於案發前共同唱歌、喝酒時發生口角爭執，被
    害人被毆後，因心有未甘乃夥同丙○○前往被告家中尋隙，被告又見其父亦遭被
    害人打傷，乃返家取刀殺人，綜合本案發生之始末以觀，被告經依中止未遂規定
    予以減輕其刑，縱宣告法定低度刑期，猶嫌過重，在客觀上顯堪憫恕而足以引起
    一般之同情，爰依刑法第五十九條之規定遞減輕其刑。經查，被告並無前科紀錄
    ，有本院被告全國前案紀錄表在卷可稽，爰審酌被告品行、智識程度、犯罪動機
    、目的、手段、所生之危害及犯罪後態度等一切情狀，量處如主文第二項所示之
    刑。扣案之尖刀一把，為被告乙○○所有，已據被告供陳在卷（原審卷第一六○
    頁），核係被告所有供犯罪所用之物，併依刑法第三十八條第一項第二款規定宣
    告沒收。另扣案之鐵棍一支，非被告所有亦非供犯本罪所用之物，故不予諭知沒
    收，附此敘明。
據上論斷，應依刑事訴訟法第三百六十九條第一項、第三百六十四條、第二百九十九
條第一項前段，刑法第二百七十一條第二項、第一項、第二十七條、第五十九條、第
三十八條第一項第二款判決如主文。
本案經檢察官張啟彬到庭執行職務
中    華    民    國      九十二      年      四      月       八       日
                            臺灣高等法院刑事第十九庭
                                審判長法  官  許  國  宏
                                      法  官  洪  光  燦
                                      法  官  林  勤  純
右正本證明與原本無異。
如不服本判決應於收受送達後十日內向本院提出上訴書狀，未附理由時應於提起上訴
後十日內向本院補具上訴理由書狀（均應按他造人數提出繕本）。
                                      書記官  葉  瑩  庭
中    華    民    國      九十二      年      四      月       八       日
附錄本判決論罪科刑法條：
刑法第二百七十一條：
殺人者，處死刑、無期徒刑或十年以上有期徒刑。
前項之未遂犯罰之。
預備犯第一項之罪者，處二年以下有期徒刑。


司法院資訊處製作；財團法人民間司法改革基金會備份。
